【裁判字號】    94,訴,1480
【裁判日期】    950713
【裁判案由】    債務人異議之訴
【裁判全文】
臺灣桃園地方法院民事判決              94年度訴字第1480號
原      告  乙○○
訴訟代理人  丙○○
被      告  甲○○
訴訟代理人  謝維仁律師
複  代理人  李宏文律師
上列當事人間債務人異議之訴事件，於民國95年6 月29日言詞辯
論終結，本院判決如下：
    主  文
本院九十四年度執字第二○三三六號拍賣抵押物強制執行事件所
為之強制執行程序應予撤銷。
訴訟費用由被告負擔。
    事實及理由
一、本件原告起訴主張：其所有坐落桃園縣大園鄉○○段海豐坡
    850 地號土地及同鄉○○段坡堵小段294-1 地號土地，曾於
    民國83年4 月1 日設定第一順位抵押權新台幣（下同）500
    萬元予訴外人丁○○及陳秀美，嗣被告輾轉受讓系爭抵押權
    ，以本院94年度拍字第260 號拍賣抵押物裁定為執行名義，
    聲請本院以94年度執字第20336 號拍賣前開2 筆抵押土地，
    並已查封執行在案。經查，被告稱前開拍賣抵押物裁定所執
    之本票係訴外人丁○○輾轉交付由原告簽發如附表所示之本
    票6 紙，並稱其中編號1 至4 本票業已聲請臺灣臺北地方法
    院以87年度票字第18034 號裁定准予強制執行，然查，系爭
    6 紙本票自到期日起迄今已逾3 年，被告均未執以聲請對原
    告之財產為強制執行，而無民法第129 條第2 項第5 款規定
    時效中斷事由之適用，且法院准本票為強制執行之裁定，並
    無確定判決之同一效力，自無延長時效期間之可能，系爭6
    紙本票既已罹於時效而消滅，被告自不得再執系爭6 紙本票
    對原告行使票據權利。再者，系爭6 紙本票之發票日在系爭
    抵押權設定之後，亦即系爭6 紙本票並非系爭抵押權所擔保
    之債權，且原告自始既無向訴外人丁○○及陳秀美借款500
    萬元，訴外人丁○○及陳秀美所以執有系爭6 紙本票，係當
    初原告與被告之夫陳英將一起合開地下錢莊時，原告簽發予
    陳英將作為資金之保證票，嗣因經營地下錢莊而犯下重利等
    罪，經臺灣花蓮地方法院檢察署檢察官提起公訴，並經最高
    法院刑事判決有罪確定後，原告因而與陳英將產生間隙，陳
    英將為圖報復始將其所執該6 紙本票交予訴外人丁○○及陳
    秀美，再由訴外人丁○○及陳秀美以債權及抵押權讓與方式
    製造法律假象，以無對價或不相當對價方式輾轉迂迴由被告
    取得系爭6 紙本票，依票據法第13條規定，被告執有該本票
    既係出於惡意且無相當對價，原告自無庸對其負擔票據責任
    。爰依強制執行法第14條之規定，提起本件訴訟，並聲明：
    如主文所示。
二、被告則以：原告前因向訴外人丁○○及陳秀美借款500 萬元
    ，而以原告所有前開2 筆土地供設定第一順位同額抵押權，
    原告並簽發面額合計495 萬元之系爭6 紙本票交予訴外人丁
    ○○為擔保，其中如附表編號1 至4 號之本票4 紙面額合計
    330 萬元因屆期未獲清償，經聲請臺灣台北地方法院以87年
    票字第18034 號裁定准予強制執行，惟因原告住所不明未合
    法送達而未確定在案，惟此依法仍係有因請求而生時效中斷
    之效果，故縱若前開本票裁定尚未確定，僅不生強制執行之
    效力，非謂系爭6 紙本票債權即不存在。嗣訴外人丁○○及
    陳秀美因積欠訴外人林珈妤（原名林素美）460 萬元，渠等
    即於86年5 月22日共同簽訂協議書將系爭債權及抵押權讓與
    訴外人林珈妤，嗣再因訴外人林珈妤積欠被告460 萬元，渠
    等復於93年11月29日共同簽訂協議書再將系爭債權及抵押權
    讓與被告。再者，縱認系爭6 紙本票票據權利已罹於時效而
    消滅，依借貸關係之債權仍尚未逾請求權時效，且依民法第
    145 條第1 項規定，縱系爭抵押權所擔保之債權罹於時效，
    被告仍得逕就前開2 筆抵押土地抵押物取償等語，資為抗辯
    ，並聲明：駁回原告之訴。
三、經查，原告所有坐落桃園縣大園鄉○○段海豐段850 地號土
    地及同鄉○○段坡堵小段294 之1 地號土地於83年4 月1日
    設定第一順位抵押權500 萬元予訴外人丁○○、陳秀美，權
    利範圍各2 分之1 ，嗣於94年3 月8 日，丁○○、陳秀美將
    前開抵押權讓予被告，並於同年3 月23日登記完畢。被告前
    以原告借款460 萬元未清償為由，聲請本院以94年度拍字第
    260 號裁定准予拍賣原告所有前開2 筆抵押土地，並以該裁
    定為執行名義，聲請本院以94年度執字第20336 號拍賣原告
    所有前開2 筆抵押土地，經本院查封執行，尚未終結等情，
    為兩造所不爭執，並經本院調閱本院94年度拍字第260 號卷
    、94年度執字第20336 號卷，查核屬實，自堪信為真實。
四、原告主張系爭6 紙本票並非系爭抵押權所擔保之債權，且系
    爭抵押權所擔保之借款債權不存在，被告則以前揭情詞置辯
    ，茲本件應先審究之爭點為：系爭6 紙本票是否為系爭抵押
    權所擔保之債權？系爭本票債權是否已罹於時效而不得實行
    抵押權？系爭抵押權所擔保之借款債權是否存在？
（一）按抵押權為從物權，以其擔保之債權存在為發生之要件，
      契約當事人間除以債權之發生為停止條件，或約定就將來
      生之債權而設定外，若所擔保之債權不存在，縱為抵押權
      之設定登記，仍難認其抵押權業已成立，最高法院94年台
      上字第112 號裁判意旨參照。經查，系爭抵押權係原告與
      訴外人丁○○、陳秀美於83年4 月1 日簽立抵押權設定契
      約書並申請登記而成立，有本院94年拍字第260 號拍賣抵
      押物卷附之抵押權設定契約書、土地登記謄本為證，然觀
      之如附表所示系爭6 紙本票之發票日各為83年3 月1 日、
      83年4 月11日、83年4 月6 日、83年8 月1 日、83年8 月
      1 日、83年8 月1 日，亦即除如附表編號5 所示之本票之
      發票日在系爭抵押權設立之前外，其餘5 紙本票由發票日
      觀之均係於系爭抵押權成立之後始行簽發。又質之證人丁
      ○○證稱：「我跟我姐姐陳秀美有借錢給原告600 多萬元
      ，設定抵押500 萬元，原告是陸陸續續跟我借的，設定抵
      押的時候已借了500 萬元。」「（抵押權設定是83年4 月
      1 日，何以林素美所持的支票發票日都是在83年4 月1 日
      之後？）因為在設定抵押之後還有繼續跟我借，並且簽發
      本票給我。」「（抵押權設定之前，有無給你本票？）沒
      有，都是給客票，有時候沒有給客票。」等語（見本院95
      年7 月4 日言詞辯論筆錄），是依證人丁○○之證述，系
      爭抵押權之設定係因原告於設定前已向證人丁○○借款達
      500 萬元，則發票日在系爭抵押權設定後之編號1 、2 、
      3 、4 、6 所示之5 紙本票則係原告於系爭抵押權設定登
      記後，原告為另向證人丁○○借款而簽發，並非為系爭抵
      押權所擔保之借款債權而簽發，故原告主張編號1 、2 、
      3 、4 、6 所示之本票非系爭抵押權所擔保之債權，應堪
      認定。
（二）按票據上之權利，對本票發票人，自到期日起算，3 年間
      不行使，因時效而消滅。以抵押權擔保之請求權，雖經時
      效消滅，債權人仍得就其抵押物取償。以抵押權擔保之債
      權，其請求權已因時效而消滅，如抵押權人，於消滅時效
      完成後，5 年內不實行其抵押權者，其抵押權消滅，票據
      法第22條第1 項前段及民法第145 條第1 項、第880 條分
      別定有明文。亦即抵押權所擔保之本票債權，對發票人之
      請求權自到期日起算3 年不行使而消滅後，抵押權人固仍
      得就抵押物取償，惟於消滅時效完成後5 年內若抵押權人
      仍未實行抵押權，則該擔保該債權之抵押權亦歸於消滅。
      經查，如附表編號5 所示之本票到期日為83年6 月1 日，
      且自該本票到期日後，被告或其前手即林珈妤、丁○○、
      陳秀美始終未行使票據權利，為被告所不否認；又被告係
      於95年8 月1 日始具狀聲請本院以94年度執字第20336 號
      拍賣抵押物強制執行，有聲請狀上蓋本院收文日期戳章為
      證，是如附表編號5 所示之本票債權對發票人即原告之請
      求權業已罹於時效，且於消滅時效完成後5 年內，被告或
      其前手仍未實行系爭抵押權，則原告以時效抗辯拒絕給付
      ，並主張有消滅及妨礙被告實行抵押權之事由存在，於法
      有據。
（三）被告復抗辯縱系爭抵押權所擔保之本票債權罹於時效，惟
      系爭抵押權所擔保之同一借款債權仍未罹時效，原告則否
      認系爭借款債權之存在。按抵押權係從屬於債權而存在，
      如其債權為借款，則除有借貸合意外，因交付借款，始生
      效力，則系爭抵押權所擔保之借款債權是否存在，端視原
      告與系爭抵押權設定權利人丁○○、陳秀美有否實際授受
      借款而定，此應由被告就貸與人即丁○○、陳秀美業已交
      付借款之事實負舉證責任。詰之證人丁○○固證稱：於設
      定系爭抵押權時，已陸續借款予原告500 萬元，並提出由
      訴外人林生財簽發、付款人為桃園縣大園鄉農會、背書人
      為築億機械有限公司（下稱億築公司）、發票日各為84年
      3 月31日、84年4 月30日、面額各為100 萬元、105 萬元
      之支票2 紙為證，微論該2 紙支票之發票人及背書人均非
      原告，無法證明原告對證人丁○○、陳秀美負有債務；況
      原告雖為億築公司之負責人，惟其與公司在法律上各有獨
      立人格，自難混為一談，況支票為無因證券，簽發支票或
      於支票上背書之原因實有多端，非必因借貸關係，是億築
      公司雖於前開支票上背書，尚不足以證明原告與丁○○、
      陳秀美間成立借貸關係。參以依證人丁○○前開所證述，
      系爭抵押權設立當時，系爭借款債權已達500 萬元，數額
      甚鉅，惟迄至設定系爭抵押權當時，證人丁○○竟始終未
      要求原告書立任何收據、借據抑或簽發、背書任何票據，
      實與常情有違，參以證人丁○○與被告間為姑嫂關係，且
      為系爭抵押權之最初設定權利人，與本件利害關係密切，
      其證詞復有前開不符常情之處，自不足採為有利被告之認
      定。此外，被告就其抗辯原告收受丁○○、陳秀美交付之
      系爭借款500 萬元之事實始終無法舉證以實其說，是本件
      尚無從認定系爭抵押權所擔保之借款債權確屬存在，復因
      抵押權之從屬性，系爭抵押權亦無由成立。
五、再按執行名義無確定判決同一效力者，於執行名義成立前，
    如有債權不成立或消滅或妨礙債權人請求之事由發生，債務
    人亦得於強制執行程序終結前提起異議之訴，強制執行法第
    14條第2 項定有明文。本件被告抗辯系爭抵押權係為擔保原
    告向訴外人丁○○、陳秀美借款500 萬元而設定，要屬不能
    證明，而原告主張如附表編號1 、2 、3 、4 、6 所示5 紙
    本票之發票日均在系爭抵押權設定之後簽發，並非為系爭抵
    押權所擔保之借款債權而簽發，即非系爭抵押權擔保效力所
    及，而編號5 所示之本票雖為系爭抵押權擔保效力所及，惟
    於消滅時效完成後5 年內，被告仍未實行系爭抵押權，擔保
    該本票債權之系爭抵押權亦應歸於消滅。從而，原告依強制
    執行法第14條第2 項之規定，請求撤銷本院94年度執字第20
    336 號拍賣抵押物強制執行事件所為之強制執行程序，為有
    理由，應予准許。
六、據上論結，本件原告之訴為有理由，依民事訴訟法第78條，
    判決如主文。
中    華    民    國    95    年     7     月    13   日
                       民事第一庭法  官  賴惠慈
本票附表：
┌──┬───────┬─────┬────────┬──────────┐
│編號│ 發  票  日   │ 票面金額 │   到  期  日   │  備            考  │
├──┼───────┼─────┼────────┼──────────┤
│1   │83年8月1日    │400,000   │ 85年8月1日     │已聲請裁定          │
├──┼───────┼─────┼────────┼──────────┤
│2   │83年4月6日    │1,000,000 │ 85年12月1日    │已聲請裁定          │
├──┼───────┼─────┼────────┼──────────┤
│3   │83年8月1日    │1,200,000 │ 85年8月1日     │已聲請裁定          │
├──┼───────┼─────┼────────┼──────────┤
│4   │83年8月1日    │700,000   │ 86年8月1日     │已聲請裁定          │
├──┼───────┼─────┼────────┼──────────┤
│5   │83年3月1日    │650,000   │ 83年6月1日     │                    │
├──┼───────┼─────┼────────┼──────────┤
│6   │83年4月11日   │1,000,000 │ 83年10月11日   │                    │
└──┴───────┴─────┴────────┴──────────┘
以上正本證明與原本無異。
如對本判決上訴，須於判決送達後20日內向本院提出上訴狀。
中    華    民    國    95    年    7     月    14    日
                                  書記官  黃泰能


司法院資訊處製作；財團法人民間司法改革基金會備份。
